臺灣高雄地方法院民事判決
                                     110年度訴字第1044號
原      告  劉愛茹  
訴訟代理人  侯傑中律師
被      告  黃志魁  
訴訟代理人  曾慶雲律師
被      告  楊悅敏  
訴訟代理人  呂秋𧽚律師
複 代 理人  張子特律師
上列當事人間請求損害賠償事件，本院於民國111年7月22日言詞辯論終結，判決如下：                        
    主      文
原告之訴及假執行之聲請均駁回。
訴訟費用由原告負擔。
    事實及理由
一、原告主張：原告於民國78年前往加拿大，82年間取得加拿大
    國籍，與被告黃志魁於86年2月3日結婚，婚後育有一子。原
    告於108年初發現被告黃志魁經常藉公事為由，前往臺灣出
    差，且不時鼓勵原告休假回臺灣探親。原告於108年9月初回
    臺灣度假，嗣於同年月9日提前返回加拿大家中時，赫然發
    現被告黃志魁與楊悅敏竟全身赤裸躺在臥室床上，原告至此
    方知被告黃志魁早已背叛婚姻。原告獲悉上情後，開始清查
    相關資料，發現被告黃志魁早於108年4月時，即利用職權之
    便，趁原告回臺灣度假時，以旅行社的公款購買機票招待被
    告楊悅敏於108年6月至加拿大遊玩，並邀請被告楊悅敏入住
    家中。另被告楊悅敏在加拿大期間，被告黃志魁使用原告為
    被告黃志魁申辦之信用卡附卡，幫忙被告楊悅敏購買名牌包
    共花費2,252元加幣，事後由原告繳費。嗣被告食髓知味，
    被告黃志魁於108年9月再次說服原告回臺探親，復安排被告
    楊悅敏於108年9月再赴加拿大相會，並共同出遊。被告均明
    知被告黃志魁為有配偶之人，卻仍全身赤裸躺在原告加拿大
    家中臥室的床上，其親暱交往之男女行為，已超出社會一般
    通念所能容忍之範圍，核被告所為，足以動搖原告與被告黃
    志魁間婚姻關係共同生活圓滿幸福之忠實目的，自屬不法侵
    害原告基於配偶關係之身分法益而情節重大，堪認原告受有
    精神上痛苦之損害，且此損害與被告上述行為間有相當因果
    關係，故原告自得請求被告負共同侵權責任，連帶賠償其所
    受非財產上之損害新臺幣（下未特別註明加幣時同）100萬
    元。再者，本件原告主張被告之侵權行為地係在加拿大，具
    有涉外因素，故屬涉外民事事件。查被告均為我國人，且被
    告楊悅敏住所地位於本院轄區之高雄市鳳山區，估不論被告
    黃志魁之住所何在，本院即有管轄權。依涉外民事法律適用
    法第25條，原告及被告均為我國人，且均設有戶籍，不定期
    會返臺，被告楊悅敏之住所地位於我國，且原告欲適用我國
    法為準據法之意願等主、客觀因素，堪認我國法為關係最切
    之法律，本件應以我國法為準據法。為此，爰依民法第184
    條第1項前段、第185條第1項、第195條第1項前段、第3項規
    定提起本件訴訟，並聲明：㈠被告應連帶給付原告100萬元，
    及自起訴狀繕本送達翌日起至清償日止，按年息5％計算之利
    息；㈡願供擔保，請准宣告假執行。
二、被告則分別以下列情詞置辯：
　㈠被告黃志魁辯以：被告黃志魁於80年間移民至加拿大，常年
    居住在加拿大，且於84年間取得加拿大之國籍並設籍於該國
    ，故被告黃志魁之住所地應在加拿大，而非在我國。而原告
    所主張之侵權行為事實發生地亦在加拿大，則依民事訴訟法
    第1條第1項前段、第15條第1項及涉外民事法律適用法第2條
    、第25條本文規定，我國法院對原告主張被告黃志魁侵權行
    為損害賠償事件，應無審判權。被告黃志魁就原告起訴狀所
    載之內容全部否認。又被告楊悅敏係從事帶貨銷售性質之工
    作，到加拿大是為了幫客人帶貨需四處行走，故並未於108
    年6月14日至6月21日及同年9月7日至9月11日二段時間居住
    在被告黃志魁住處。被告黃志魁係從事旅遊業，代訂機票本
    即屬被告黃志魁經營之事業項目之一，108年6月被告楊悅敏
    前往加拿大的機票係委由被告黃志魁代訂，嗣被告楊悅敏前
    往加拿大後再將費用以現金方式支付給被告黃志魁；108年9
    月份被告楊悅敏前往加拿大之機票，亦委由被告黃志魁代訂
    ，然係由被告楊悅敏自行以信用卡支付；被告間並無任何財
    產移轉及金錢往來。另外，因原告及被告黃志魁之國籍為加
    拿大，且侵權行為地在加拿大，故本件關係最切應為加拿大
    法。雖原告及被告黃志魁為雙重國籍，但我國僅承認單一國
    籍，原告及被告黃志魁只是沒有放棄中華民國國籍，但生活
    環境、就業都在加拿大，且在加拿大認識、結婚，原告取得
    證據是合法取得或違法取得，臺灣沒有調查權，會影響被告
    防禦，本件應適用加拿大之法律為準據法，且在加拿大有些
    地方承認有多妻，而金錢往來不屬於配偶權之範圍，況實務
    上是否有配偶權存在，目前尚有爭議等語。並聲明：原告之
    訴駁回。
　㈡被告楊悅敏以：被告楊悅敏與黃志魁係因業務關係而認識，
    被告黃志魁於108年間建議被告楊悅敏可至加拿大批成衣回
    臺販售，被告楊悅敏遂交付現金請被告黃志魁代訂機票而於
    108年6月14日前往加拿大，且為節省房費而應被告黃志魁之
    邀而居住其加拿大住所之客房。被告楊悅敏復於108年9月7
    日前往加拿大採購衣物，該次機票費乃被告楊悅敏自行刷卡
    支付，並仍居住於被告黃志魁家中之客房，於108年6月14日
    至6月21日、同年9月7日至9月11日僅為短暫居住在被告黃志
    魁家中，又被告楊悅敏與黃志魁聊天、接洽時，被告黃志魁
    均未提及其已婚、家庭、妻小等情，被告楊悅敏實不知被告
    黃志魁為有配偶之人。況被告楊悅敏與黃志魁亦並未交往，
    當時僅係一時互有好感而同床，並無任何進一步踰矩之行為
    ，被告楊悅敏並無任何侵害原告配偶權之故意或過失；被告
    楊悅敏亦否認原告稱有為被告楊悅敏支付2,250元加幣，且
    消費明細為108年7月13日，與原告主張期間無關，顯非事實
    ，縱認應以臺灣侵權行為法，原告係於民事準備書二狀內所
    提出，該書狀撰狀時間為111年4月25日，顯然亦已逾越2年
    時間，有罹於時效之事實，被告楊悅敏對此主張罹於時效。
    另依臺灣臺北地方法院109年度訴字第2122號民事判決，認
    定配偶權並非法律或憲法保障之權利，故原告主張有侵害權
    利受有損害，並無理由。此外，依涉外民事法律適用法第25
    條規定，本件原告主張侵權行為地為加拿大，且原告與被告
    黃志魁均係長年居住在加拿大地區，取得加拿大國籍之情形
    ，顯然關係最切地仍應屬於加拿大甚明，則本件應適用加拿
    大法律為本件準據法，應由原告就加拿大法律對於侵害配偶
    權之情事有損害賠償請求部分，負擔舉證責任，加拿大法律
    對此並未有相關得請求侵權行為之法律適用，故原告基於侵
    權行為向被告楊悅敏請求給付損害賠償，應無理由，應駁回
    原告之訴訟等語為辯。並聲明：㈠原告之訴駁回；㈡如受不利
    判決，願供擔保，請准免假執行。
三、兩造不爭執事項及本件爭點（見訴字卷第63、77-1、157頁
    ）：
　㈠兩造不爭執事項如下：
  ⒈原告與被告黃志魁於86年2月3日結婚，婚後育有一子。
  ⒉原告與被告黃志魁均兼有中華民國及加拿大國籍。
　⒊被告楊悅敏於108年6月14日至22日、108年9月7日至108年9月
    12日曾至加拿大，並曾居住在原告與被告黃志魁加拿大家中
    。
　⒋原告於108年9月6日返臺，於同年月9日返回加拿大住處時，
    見到被告全身赤裸躺在臥室床上。
  ⒌兩造所提出證據資料，形式上均為真正。
  ㈡本件爭點如下：
　⒈我國就本件訴訟有無審判權？如有，本院就本件訴訟有無管
    轄權？又本件訴訟之準據法應為何國法？
  ⒉被告是否侵害原告基於配偶身分之法益，且屬於情節重大？
  ⒊原告得否請求被告連帶賠償100萬元精神慰撫金？
四、得心證之理由：
　㈠我國就本件訴訟有審判權，且本院就本件訴訟有管轄權：
　⒈按民事案件涉及外國人或構成案件事實中牽涉外國地者，即
    為涉外民事事件，應依涉外民事法律適用法定法域之管轄及
    法律之適用（最高法院98年度台上字第1695號判決參照）。
    查本件原告主張被告侵害配偶權之期間及行為係108年6月至
    加拿大期間（含108年4月22日被告黃志魁代被告楊悅敏訂機
    票）及108年9月至加拿大期間，行為有超過正常朋友聯絡交
    往之行為（含被告黃志魁於108年7月13日幫被告楊悅敏在加
    拿大購物、被告於108年9月8日前往加拿大班芙國家公園旅
    遊、被告於108年9月9日全身赤裸躺在原告與被告黃志魁之
    加拿大住處臥室床上）等情（見審訴卷第37至41頁、訴字卷
    第77-1、158至159、167、177頁），乃牽涉外國地，故本件
    具有涉外因素，應屬涉外事件。且原告主張依侵權行為損害
    賠償之法律關係，請求被告連帶給付原告精神慰撫金100萬
    元，乃屬私法事件。從而，本件應屬涉外民事私法事件，依
    首揭說明，應依涉外民事法律適用法擇定管轄法院及準據法
    。
　⒉次按涉外民事，本法未規定者，適用其他法律之規定；其他
    法律無規定者，依法理，涉外民事法律適用法第1條定有明
    文。查一國法院對涉外民事法律事件，有無一般管轄權即審
    判權，悉依該法院地法之規定為據，而原告既向我國法院提
    起本件訴訟，關於一般管轄權之有無，即應按法庭地法即我
    國法律定之。又我國涉外民事法律適用法並未就國際管轄權
    加以明定，故應類推適用我國民事訴訟法第1條第1項、第15
    條第1項、第22條等規定（最高法院97年度台抗字第185號裁
    定要旨可參）。復按訴訟，由被告住所地之法院管轄；共同
    訴訟之被告數人，其住所不在一法院管轄區域內者，各該住
    所地之法院俱有管轄權。民事訴訟法第1條第1項前段、第20
    條前段亦分別定有明文。查原告於110年5月27日向本院具狀
    提起本件訴訟時，被告楊悅敏之住所係位在本院轄區之高雄
    市鳳山區乙節，有被告楊悅敏戶籍謄本在卷可稽（見審訴卷
    第79頁），原告向本院提起本件訴訟，與前開管轄規定尚無
    不符，是以，我國法院就本件具有國際管轄權，本院就本件
    亦有管轄權。
　㈡本件訴訟之準據法應為加拿大法律：
　⒈按關於由侵權行為而生之債，依侵權行為地法。但另有關係
    最切之法律者，依該法律，涉外民事法律適用法第25條定有
    明文。查如前所述，本件原告主張被告侵害配偶權之期間及
    行為係108年6月至加拿大期間（含108年4月22日被告黃志魁
    代被告楊悅敏訂機票）及108年9月至加拿大期間，行為有超
    過正常朋友聯絡交往之行為（含被告黃志魁於108年7月13日
    幫被告楊悅敏在加拿大購物、被告於108年9月8日前往加拿
    大班芙國家公園旅遊、被告於108年9月9日全身赤裸躺在原
    告與被告黃志魁之加拿大住處臥室床上），是本件原告主張
    之侵權行為事實，其侵權行為地全部皆位在加拿大。
　⒉又依一定事實足認以久住之意思，住於一定之地域者，即為
    設定其住所於該地。民法第20條第1項定有明文。是我國民
    法關於住所兼採主觀主義及客觀主義之精神，必須主觀上有
    久住之意思及客觀上有居住之事實，始足認為住所，故住所
    不以登記為要件，戶籍登記之處所固得資為推定住所之依據
    ，惟倘有客觀之事證足認其已久無居住該原登記戶籍之地域
    ，並變更意思以其他地域為住所者，即不得僅憑原戶籍登記
    之資料，一律解為其住所（最高法院110年度台上字第2031
    號判決可資參照）。查原告與被告黃志魁均兼有中華民國及
    加拿大國籍一事，為兩造所不爭執；復查原告係於78年即前
    往加拿大，並於82年取得加拿大國籍，被告黃志魁亦於80年
    間已移民至加拿大，後於84年間取得加拿大國籍（見訴字卷
    第77-1、165頁），且原告與被告黃志魁於86年2月3日結婚
    後，原告於94年3月28日始在我國申請登記，有原告與被告
    黃志魁之個人戶籍資料查詢結果附卷可參（見訴字卷後證物
    存置袋），顯見原告與被告黃志魁均已移民加拿大並取得加
    拿大國籍近30年；而依原告及被告黃志魁所稱，原告與被告
    黃志魁在臺灣之離婚訴訟已撤回，108年起在加拿大進行離
    婚訴訟，原告平時均居住在加拿大，目前仍居住在加拿大，
    不定時回臺灣、被告黃志魁則所有生活及經濟活動幾乎都在
    加拿大，偶爾才會回臺灣，每年回來一至二趟等情（見訴字
    卷第49至51、155至156頁）；再參以原告及被告黃志魁之入
    出境資訊查詢結果，原告每年平均僅回臺大約3次（分別持
    我國或加拿大護照），且每次均僅短暫停留即再出境，被告
    黃志魁亦僅偶爾回臺短暫停留即出境（見訴字卷後證物存置
    袋）。由前開情節，顯見原告及被告黃志魁之住所應在加拿
    大無誤，其等在臺灣之戶籍地僅為未放棄國籍之戶籍登記地
    址，並非住所甚明，且原告與被告黃志魁之平日生活重心均
    早已移至加拿大。
　⒊基上，本件雖原告、被告在我國均設有戶籍地（其中被告楊
    悅敏之住所在戶籍地），惟原告與被告黃志魁平日生活之重
    心、住所迄今長達約30年均在加拿大，且原告主張之前開所
    有侵權行為地點均在加拿大，侵權行為地均非在我國境內，
    況原告與被告黃志魁尚有離婚訴訟在加拿大進行一事，亦如
    前述，實難認我國於本件訴訟當事人間有何關係最切情形可
    言。揆諸前揭說明，本件別無其他關係最切之法律，依涉外
    民事法律適用法之規定，自應以侵權行為地法即加拿大法律
    為準據法，被告辯稱本件應適用加拿大法律為準據法等語，
    洵屬有據。
　㈢按本件訴訟應以加拿大法為準據法，業如前述。又按習慣、
    地方制定之法規及外國法為法院所不知者，當事人有舉證之
    責任，民事訴訟法第283條前段定有明文。本件原告起訴請
    求被告負共同侵害配偶權之侵權責任，自應就加拿大侵權行
    為法律之規定負舉證責任。經查，原告已具狀稱「本案之情
    形，加拿大法律並無相關法律可以適用」等語（見訴字卷第
    167頁），且被告對此均不爭執，則原告既未舉證證明依加
    拿大準據法，其所主張情形若可採，被告應負共同侵權責任
    ，原告主張其得請求共同侵權行為之非財產上損害賠償100
    萬元云云，自無所憑，不應准許。
五、綜上所述，原告依民法第184條第1項前段、第185條第1項、
    第195條第1項前段、第3項規定請求被告應連帶給付100萬元
    ，及自起訴狀繕本送達翌日起至清償日止之法定利息，為無
    理由，應予駁回。又原告之訴既經駁回，其假執行之聲請即
    失所附麗，應併予駁回。
六、本件事證已臻明確，兩造其餘主張與攻防方法及所提證據，
    經審酌後認與判決結果不生影響，爰不予逐一論述，併此敘
    明。
七、訴訟費用負擔之依據：民事訴訟法第78條。
中　　華　　民　　國　　111 　年　　7 　　月　　29　　日
　                  民事第五庭法　官　鄭靜筠
以上正本係照原本作成。
如對本判決上訴，須於判決送達後20日內向本院提出上訴狀。如
委任律師提起上訴者，應一併繳納上訴審裁判費。
中　　華　　民　　國　　111 　年　　7 　　月　　29　　日
                              書記官  李方云